【裁判字號】    97,勞安訴,2
【裁判日期】    970718
【裁判案由】    過失致死
【裁判全文】
臺灣板橋地方法院刑事判決             97年度勞安訴字第2號
公  訴  人  臺灣板橋地方法院檢察署檢察官
被      告  唯旺有限公司
                    原設臺北縣.
兼  代表人  丙○○
上列被告因過失致死等案件，經檢察官提起公訴（九十七年度偵
字第一九○一號），本院判決如下：
    主  文
一、丙○○從事業務之人，因業務上之過失致人於死，處有期徒
    刑柒月。
二、唯旺有限公司公訴不受理。
    事  實
一、丙○○係址設臺北縣新莊市○○街四六巷六弄二號之唯旺有
    限公司（下稱唯旺公司，以門窗安裝工程為其營業項目，已
    於本件案發後之民國九十六年九月二十八日辦理解散登記，
    並於九十七年三月二十八日向本院民事庭陳報清算完結）負
    責人，並實際經營該公司之業務，為從事業務之人。唯旺公
    司於民國九十六年八月二十八日，承攬屋主甲○○（另由檢
    察官為不起訴之處分）位於臺北縣新莊市○○路九九號五樓
    住處之鐵窗裝設工程，且僱用張松意為勞工執行上開工程，
    是唯旺公司、丙○○即為勞工安全衛生法第二條第二項所定
    之雇主。張松意於九十六年八月二十九日上午十一時四十分
    許，為察看修繕之處而需至上址五樓外施工，丙○○明知雇
    主對於高度二公尺以上之高處作業，勞工有墜落之虞者，應
    使勞工確實使用安全帶、安全帽及其他必要之防護具，且依
    當時情況能注意而無不能注意之情事，然竟疏於注意，未提
    供適當之安全帶、安全帽及其他必要之防護具予張松意使用
    ，亦未監督張松意使之採取其他可行之防護措施，而張松意
    本人同亦疏於注意採行其他可行之防護措施，致其於攀爬至
    五樓外牆作業之際，因所攀附之剌花鐵窗生鏽斷裂，致其隨
    之失足墜落至一樓，雖經立即送醫救治，仍因腰薦椎骨折併
    顱內出血致神經性休克不治死亡。
二、案經張松意之配偶乙○○告訴及行政院勞工委員會北區勞動
    檢查所移送臺灣板橋地方法院檢察署檢察官偵查起訴。
    理  由
一、被告丙○○有罪部分：
  (一)犯罪事實之認定：
    1.訊之被告丙○○固坦認為唯旺公司負責人，並雇用被害人
      張松意執行上開鐵窗安裝工程，與被害人在上述高空作業
      之際失足墜落致死等情，惟矢口否認有何過失或違反勞工
      安全衛生法之事實，辯稱伊有提供兩頂安全帽與一條繩索
      予被害人及一同參施工之丁○○（即被告丙○○之子）使
      用，而其於案發當日雖先離開現場，然離去前曾叮囑被害
      人不要喝酒並應注意安全，案發前幾日也曾交代爬到外面
      時要把繩子綁好，另業主亦曾為相同之囑咐，本件實係因
      被害人自己當日酒後自恃經驗豐富而不願在身上繫綁繩索
      所致云云。經查：
      (1)被告丙○○係址設臺北縣新莊市○○街四六巷六弄二號
        、以門窗安裝工程為其營業項目之唯旺公司負責人，並
        實際經營該公司之業務；唯旺公司於九十六年八月二十
        八日，承攬屋主甲○○位於臺北縣新莊市○○路九九號
        五樓住處之鐵窗裝設工程，且僱用張松意為勞工執行上
        開工程等情，為被告是認在卷無訛，核與證人吳滄鍚、
        丁○○（即被告丙○○之子）之證述合致，復有唯旺公
        司之設立登記事項卡在卷可稽。又張松意於九十六年八
        月二十九日上午十一時四十分許，為察看修繕之處而需
        至上址五樓外施工，於攀爬至五樓外牆作業之際，因所
        攀附之剌花鐵窗生鏽斷裂，致其隨之失足墜落至一樓，
        雖經立即送醫救治，仍因腰薦椎骨折併顱內出血致神經
        性休克不治死亡之事實，亦為被告及證人甲○○、丁○○與告訴人陳美吧均為供述一致，並有墜樓現場相片十
        四幀與署立臺北醫院診斷證明書存卷可據，復經檢察官
        督同法醫相驗明確，製有卷附臺灣板橋地方法院檢察署
        相驗屍體證明書與檢驗報告書在卷。
      (2)證人即本件案發後據報到場處理之員警蔡佳男，於偵查
        中證述其到場時被害人並未配戴安全帽或其他防護具，
        經其檢視現場房間亦未見有安全帽或安全帶等防護具等
        語（參偵查卷第二十五頁）；另證人即案發翌日到場勘
        察之勞工委員會北區勞動檢查所檢查員，亦於偵查中證
        稱其到場察看時，並未見有安全帽或安全帶等防護具等
        語（參偵查卷第二十頁）。被告雖辯稱提供安全帽兩頂
        予在場施工之被害人與丁○○使用，惟人丁○○到庭明
        確證稱唯旺公司雖備有安全帽，然本件施工期間並未自
        攜帶任何安全帽至現場使用等語（參審判筆錄第十一頁
        ），證人甲○○亦證述施工過程未見有安全帽等語（參
        審判筆錄第四頁），足見被告丙○○辯稱在施工現場有
        提供安全帽供被害人與丁○○使用云云，係屬卸責虛詞
        ，自無可採。而現場並無專用之安全帶設置，僅備有一
        條直徑約十元硬幣粗之繩索，此亦據證人張嘉成與甲○○供述一致，足認本件施工現場除上述繩索之外，被告
        丙○○並未提供安全帽及安全帶等專作防止人員自高處
        墜落保護用途之防護具無訛。
      (3)又被告雖辯稱上開繩索即係供被害人於高處作業時綁在
        身上以為防護之用云云，另證人丁○○亦附和其詞，陳
        稱該繩索可用來綁在身上等語。惟查該繩索直徑約十元
        硬幣粗，此經被告與證人丁○○供陳一致在卷，客觀上
        較一般人身使用之安全繩索粗大，顯非專供人身安全之
        用；且依證人甲○○、丁○○之證述，於案發當日即係
        使用該繩索將鐵窗自頂樓吊掛至五樓定位（參審判筆錄
        第七頁、第十一頁），參酌該繩索直徑粗大之情形，足
        見被告丙○○所提供之該繩索實係作為吊掛施工物件用
        途，並非供作人身安全保護之用。雖於客觀上該繩索於
        必要時亦非不能充作人身安全防護之用，惟此僅係在欠
        缺雇主所提供適當防護具之情形下，勞工為自身安全之
        維護出於無奈所為之權宜措施，與雇主有無盡其防護義
        務之認定無涉。況安全帶之使用，應視作業特性，依國
        家標準規定選用適當型式，對於鋼構懸臂突出物、斜籬
        、二公尺以上未設護籠等保護裝置之垂直固定梯、局限
        空間、屋頂或施工架組拆、工作台組拆、管線維修作業
        等高處或傾斜面移動，應採用符合國家標準一四二五三
        規定之背負式安全帶及捲揚式防墜器；另雇主應準備足
        夠使用數量之防護具或防護器具，個人使用之防護具應
        置備與作業勞工人數相同或以上之數量，並以個人專用
        為原則，勞工安全衛生設施規則第二八一條第二項、第
        二七七條第三款（該項規則係主管機關依勞工安全衛生
        法第五條之授權而制訂頒行）亦規定甚明，足見雇主依
        法所應提供者，係依國家標準規定選用適當型式之人身
        專用安全帶，並需為個人專用，則本件上述之繩索既主
        要係作為吊掛物件之使用，自非雇主依法所應提供之防
        護具。是以被告並未依法提供適當之安全帽、安全帶予
        被害人使用之事實，已甚彰明而足為認定。
      (4)再者，被告丙○○於本件案發當日雖曾至現場，然其到
        場將相關器具放下後即行離去而未留在現場監督，離開
        前亦未囑咐被害及與丁○○於高空作業時要使用繩索綁
        在身上，此據被告自承在卷明確（參準備程序筆錄第二
        頁），是縱使被告丙○○主觀上將上開繩索認為係其所
        提供之防護具，然仍顯然欠缺使被害人確實使用該繩索
        之積極作為。而由證人甲○○所證稱在案發當日被害人
        與丁○○均曾爬到屋外作業，雖經其提醒要綁繩子，然
        該二人均表示不用而未繫綁等情（參審判筆錄第七頁、
        第八頁），尤見被告平日即未能落實要求勞工使用防護
        具之事實。從而被告除未提供適當之安全帽、安全帶予
        被害人使用外，亦未依法採行積極作為而使所僱勞工確
        實使用安全帶、安全帽及其他必要之防護具之事實，，
        亦足認定。
      (5)按「雇主對左列事項應有符合標準之必要安全衛生設備
        ：‧‧‧五、防止有墜落、崩塌等之虞之作業場所引起
        之危害。」、「雇主供給勞工使用之個人防護具或防護
        器具，應依下列規定辦理：‧‧‧三、防護具或防護器
        具應準備足夠使用之數量，個人使用之防護具應置備與
        作業勞工人數相同或以上之數量，並以個人專用為原則
        。」、「雇主對於在高度二公尺以上之高處作業，勞工
        有墜落之虞者，應使勞工確實使用安全帶、安全帽及其
        他必要之防護具。但經雇主採安全網等措施者，不在此
        限。」，勞工安全衛生法第五條第一項第五款、勞工安
        全衛生設施規則第二七七條第三款、第二八一條第一項
        分別有明文可循，是雇主於勞工工作現場，除應提供並
        設置具有安全防護效果之安全防護用具及設施外，亦負
        有監督勞工正確使用之義務，被告丙○○雇用勞工從事
        工作，自應依上開規定盡其注意義務，且由唯旺公司本
        即備有安全帽之客觀事實，足認被告丙○○對上開雇主
        應盡之安全維護義務亦難諉為不知。而依當時狀況，並
        無不能注意之情形，然竟仍疏未注意，未提供適當之安
        全帽、安全帶等防護具供被害人使用，復未採行積極作
        為而監督被害人在欠缺適當防護具之情形下確實使用現
        場唯一能充作防護使用之繩索用以維護高空作業人身作
        業安全，顯見其確有未依上開規定盡其注意義務之過失
        ，尤其在唯旺公司本即備有安全帽之情形下，竟未攜至
        施工現場提供或督促被害人使用，尤見其疏懈程度甚鉅
        。
    2.又自被害人係因施工時自高處墜落，造成因腰薦椎骨折併
      顱內出血致神經性休克而不治死亡之情形，其致死之高處
      墜地與顱內出血等原因俱與被害人未使用安全帶、安全帽
      之情形直接相關，則被告之過失與被害人之死亡結果間具
      有相當因果關係乙節，亦足堪認定。雖被害人亦係未能注
      意自身安全防護，在明知雖然欠缺適當防護具然現場仍可
      取用吊掛物件之繩索充當防止墜落之防護器材，且業主即
      甲○○亦曾在現場為此項提醒之情形下，未使用上開繩索
      繫綁自己之身體即逕為高空作業，於本件墜樓意外之發生
      同有過失，然被告丙○○既有未盡注意義務之情事，則被
      害人之與有過失或可為民事上肇事責任分擔或刑事上可非
      難性程度考量之問題，然仍無可解免被告丙○○過失之刑
      責。至於被告辯稱被害人當日係酒後工作乙節，並無任何
      事證可資佐稽，空口置辯自難憑信，附此敘明。
    3.綜上所述，本件事證已臻明確，被告丙○○如事實欄所載
      過失致死之犯行堪為認定，應予依法論科。
  (二)論罪科刑之法律適用：
    1.被告丙○○係以門窗安裝工程為其營業項目之唯旺公司負
      責人，並實際經營該公司之業務，而唯旺公司於承攬上開
      之鐵窗裝設工程時，僱用張松意為勞工執行上開工程等事
      實，已如前述，是被告丙○○為從事業務之人，且唯旺公
      司與被告丙○○亦為勞工安全衛生法第二條第二項所定之
      雇主，均無疑義。核被告丙○○違反勞工安全衛生法第五
      條第一項第五款之規定，致發生同法第二十八條第二項第
      一款之死亡職業災害，應依同法第三十一條第一項之規定
      處罰；其為從事業務之人，因業務上之過失致人於死，所
      為另犯刑法第二百七十六條第二項之業務過失致死罪。被
      告丙○○以一個過失行為同時觸犯上開二罪名，為想像競
      合犯，應依刑法第五十五條之規定，從其中法定刑較重之
      刑法第二百七十六條第二項之業務過失致死罪論處。
    2.爰審酌被告並無犯罪紀錄，有臺灣高等法院被告前案紀錄
      表在卷可參，並經營鐵窗安裝工程事業而有正當職業，素
      行非劣，然本件過失程度甚鉅，並造成被害人死亡之無可
      回復結果，而被告丙○○否認犯行，雖無可議，惟其就有
      無提供安全帽等防護具之重要事項，在審理中為虛偽之陳
      述，已如前述，其飾詞圖卸之情至為顯然，甚為可議，應
      以其此等虛偽陳述之情形認為犯後態度不佳，而為從重量
      刑之審酌事項，且被告經營唯旺公司雇用被害人違法未為
      之辦理勞工保險，致本件死亡職業災害發生後，被害人家
      屬即告訴人乙○○尚需以對唯旺公司提出職業災害補償尋
      求救濟，雖嗣獲本院以九十七年度勞訴字第六號判決唯旺
      公司應負職業災害損害賠償責任，然被告早於本件案發後
      乙月之九十六年九月二十八日，即將其成立經營近八年之
      唯旺公司辦理解散登記，並在上開民事訴訟進行中之九十
      七年三月二十八日向本院民事庭陳報清算完結，而使唯旺
      公司之法人格消滅，使告訴人無從依上開勝訴判決獲償，
      另被告丙○○猶於本件案發後未及乙月之九十六年九月二
      十六日，以其與配偶張秀蘭名下唯一之房產（登記於張秀
      蘭名下）向銀行辦增額轉貸之抵押貸款，又於二日後之九
      十六年九月二十八日（即辦理唯旺公司解散登記之同日）
      與結褵二十餘年之張秀蘭辦理離婚登記，此經被告自承在
      卷，並有卷附本院九十七年度勞訴字第六號民事判決乙份
      、唯旺公司之公司登記卷宗內所附公司登記事項卡與唯旺
      公司解散登記申請書、本院九十六年度司字第三七九號呈
      報清算人事件卷宗、本院九十七年度司字第一二八號呈報
      清算終結卷宗、財政部臺灣省北區國稅局財產歸屬資料清
      單、新莊市○○段五十三建號與九二六地號之土地與建物
      登記簿謄本影本、被告丙○○之戶籍查詢資料報表等存卷
      足稽，雖被告稱此係因唯旺公司業務不佳而倒閉解散，且
      因本件意外之發生而以伊配偶之房產辦理抵押貸款以支付
      告訴人賠償費用與積欠他人債務，復因此項抵押貸款之辦
      理而與張秀蘭吵架，乃於九十七年辦理離婚云云，惟其迄
      今僅給付告訴人二十萬元，此經其在審理中自承明確，且
      伊在準備程序中尚稱該二十萬元款項係向親友借支而得等
      語（參準備程序筆錄第二頁），足見所辯係為給付賠償而
      辦理上開抵押貸款云云與事實不符，而唯旺公司在辦理解
      散登記之前乙月仍有多項工程業務之承接，此由被告自承
      在本案發生當日伊尚需提前離開至他處工作之情形即明（
      參準備程序筆錄第二頁），則被告在案發後乙月即突然辦
      理唯旺公司之解散登記，實亦與該公司當時之業務狀況有
      所扞格，另被告丙○○與張秀蘭之離婚登記係在上開貸款
      之抵押權設定登記後兩日即行為之，並非如被告於審理中
      所辯係在今年辦理，以其二人結婚已達二十多年之情形，
      實難想像僅因辦理上開抵押貸款之原因而在短短二日內即
      為此離婚，此與常理相悖甚明，雖無積極明確證據可認被
      告上開解散公司、抵押貸款及離婚等作為之主要目的即在
      逃避告訴人日後之求償責任，然被告丙○○未依法為被害
      人辦理勞工保險，於本件死亡職業災害發生後，唯旺公司
      依法自負有職業災害損失補償之責，被告丙○○明知唯旺
      公司日後勢必承擔鉅額職業災害損失補償責任，且其自身
      亦可能因此負損害賠償責任，然其不唯在前開民事訴訟進
      行中積極辦理公司清算與呈報清算完結，以消滅唯旺公司
      之法人格，使告訴人勝訴後亦無從對唯旺公司求償，且其
      在同時面對所稱自己應負之借款舊債及本件侵權行為損害
      賠償債務之情形下，竟先清償積欠之借款債務，以異乎常
      情極快之速度迅以其配偶名下財產抵押借款，用供自己債
      務之清償，復與其配偶在兩日後離婚，顯見其目的仍在自
      己之保全而迴避應負之責任，難認其對彌補告訴人損失具
      有真摯之努力與誠心，犯罪後態度並非良好，並兼衡被害
      人對本件意外之發生同有過失等一切情狀，量處如主文所
      示之刑，以資儆懲。
二、唯旺公司公訴不受理之部分：
  (一)公訴意旨尚以被告唯旺公司同係勞工安全衛生法第二條第二
    項所定之雇主，違反勞工安全衛生法第五條第一項第五款之
    規定，致被害人發生同法第二十八條第二項第一款之死亡職
    業災害，應依同法第三十一條第二項之規定，科以同條第一
    項所定之罰金刑。
  (二)按為被告之法人已不存續者，應諭知不受理之判決，刑事訴
    訟法第三百零三條第五款定有明文。查被告唯旺公司業於九
    十六年九月二十八日辦理解散登記，並於本件起訴後之九十
    七年三月二十八日向本院民事庭陳報清算完結，已如前述，
    依法其法人格已消滅而不存續，揆諸首開說明，應不經言詞
    辯論，逕為被告唯旺公司公訴不受理之諭知。
據上論斷，應依刑事訴訟法第二百九十九條第一項前段、第三百
零三條第五款、第三百零七條，勞工安全衛生法第三十一條第一
項，刑法第二百七十六條第二項、第五十五條，刑法施行法第一
條之一第一項、第二項，判決如主文。
本案經檢察官陳伯均到庭執行職務。
中    華    民    國    97    年    7     月    18    日
                  刑事第十庭  審判長法  官  侯志融
                                    法  官  歐陽漢菁
                                    法  官  楊博欽
以上正本證明與原本無異
如不服本判決應於送達後十日內向本院提出上訴狀
                                    書記官  李慈容
中    華    民    國    97    年    7     月    18    日
中華民國刑法第二百七十六條
  因過失致人於死者，處二年以下有期徒刑、拘役或二千元以下
  罰金。
  從事業務之人，因業務上之過失犯前項之罪者，處五年以下有
  期徒刑或拘役，得併科三千元以下罰金。
勞工安全衛生法第三十一條第一項
  違反第五條第一項或第八條第一項之規定，致發生第二十八條
  第二項第一款之職業災害者，處三年以下有期徒刑、拘役或科
  或併科新台幣十五萬元以下罰金。
  法人犯前項之罪者，除處罰其負責人外，對該法人亦科以前項
  之罰金。


司法院資訊處製作；財團法人民間司法改革基金會備份。
